【裁判字號】    92,上訴,641
【裁判日期】    920520
【裁判案由】    遺棄
【裁判全文】
臺灣高等法院臺中分院刑事判決             民國九十二年度上訴字第六四一號
    上  訴  人
    即  被  告  乙○○
右上訴人因遺棄案件，不服臺灣臺中地方法院中華民國九十二年二月二十七日第一審
判決（民國九十一年度訴字第二五六六號，起訴案號：臺灣臺中地方法院檢察署民國
九十一年度偵緝字第六一九號），提起上訴，本院判決如左：
    主  文
原判決撤銷。
乙○○對於無自救力之直系血親尊親屬，應扶助而不為其生存所必要之扶助，處有期
徒刑壹年。
    事  實
一、乙○○係林萬成（民國〔下同〕二十六年四月五日生）之長子，於九十年七月一
    日起租賃臺中縣潭子鄉○○路八○巷一一號一、二樓之房屋，與下肢罹患小兒麻
    痺症屬中度肢障之林萬成一同居住。林萬成因老邁，又不良於行，須藉助輪椅始
    能行動，難以自理生活，非待他人之扶養，不能維持生存，已無自行維持生存所
    必要之能力；而林萬成之次子林國隆當時因案在監服刑，無法照料林萬成。乙○
    ○依法令對直系血親尊親屬林萬成應負扶助義務，明知應扶助父親之生活，竟外
    出工作，而不為其父親生存所必要之扶助，於九十年九月間離去上開租住處時，
    僅交付在附近經營自助餐店之劉秀美新臺幣（下同）一千元，囑其每日為林萬成
    提供兩餐，不足部分俟其日後返家時再行結算云云，即未再聞問；林萬成因而三
    餐不正常，瘦弱蒼白，營養不良，更因無人協助盥洗、照料起居，致身體髒臭，
    住處髒亂不堪，房間瀰漫異味。嗣因仲介乙○○租屋之業者謝幸慧接獲鄰居反應
    ，多次聯繫乙○○未果後，電請臺中縣政府社會局處置，經該局社會工作員卓
    卉訪視後，轉介慈心基金會之鄭淑茹提供居家服務，於同年十一月十五日前往探
    視時，發覺林萬成上吐下瀉，有腸胃功能之障礙，遂與臺中縣潭子鄉公所福仁村
    村幹事張宏業將之送醫救治，出院後安置在慈恩養護中心就養；其間臺中縣政府
    社會局人員曾屢次聯繫，乙○○仍無出面置理，嗣林萬成於九十一年七月三十一
    日因心肺衰竭死亡。
二、案經臺中縣政府函送臺灣臺中地方法院檢察署檢察官偵查起訴。
    理  由
一、訊據上訴人即被告（下稱被告）乙○○雖矢口否認有遺棄之情事，並辯稱：與林
    萬成租住在前址後，見其父可以操作輪椅自理生活，才於九十年九月間外出至北
    部工作，對於父親後來三餐不正常，瘦弱蒼白，營養不良，身體髒臭，住處髒亂
    不堪，房間瀰漫異味等遭遇，雖有疏失，然非蓄意不為扶助，亦未曾接獲臺中縣
    政府社會局人員之通知，伊實在不知情，故未曾至慈恩養護中心探視，因當時找
    不到工作，才無法照顧父親云云。惟查：
（一）右開事實，業經被告於偵查中坦承不諱。
（二）證人即為被告仲介該租住處之仲介業者謝幸慧，經附近鄰居告知被告之父林萬
      成似遭棄養，並多次聯繫被告無著後，乃電請臺中縣政府社會局處置等情，業
      經證人謝幸慧於偵查中證述明確。
（三）臺中縣政府社會局之社會工作員卓卉前往訪視後，發覺林萬成下肢罹患小兒
      麻痺症，不良於行，屬中度肢障，必須藉助輪椅行動，因乏人照料生活起居，
      三餐不繼，瘦弱蒼白，營養不良，又無人協助盥洗、照料起居，致身體髒臭，
      住處髒亂不堪，房間瀰漫異味，即轉介慈心基金會之鄭淑茹提供居家服務。嗣
      於九十年十一月十五日探視時發覺林萬成上吐下瀉，經送醫診治為腸胃功能障
      礙，非屬重傷，曾多方聯繫被告無著等情，業經證人卓卉於偵查中證述屬實
      ，並有其撰擬之「台中縣政府社會工作員個案訪視處理建理表」一份附卷可參
      ，足見林萬成因老邁及不良於行，不能自理生活，顯已無自行維持生存所必要
      之能力。
（四）林萬成僅有兩子，被告為長子，而次子林國隆因案於八十九年一月間入監服刑
      至九十一年一月間始出獄等事實，業經證人林國隆於偵查中供證屬實，並有戶
      籍謄本一份附卷可證。是除被告之外，依據法令已無義務人可履行對林萬成之
      扶助義務，尤其林萬成因為年邁及中度肢障，若無人提供必要之扶助行為，客
      觀上可能致生生命危險，任何人均可想見，被告主觀上亦必然有所認識。
（五）訊之證人劉秀美於偵查中證稱：「（問：妳有無提供三餐給林萬成？）有，在
      九十年七、八月間，乙○○陸續有來買便當給他父親林萬成吃，後來乙○○離
      開住所，有拿一千元給我，叫我提供二餐給林萬成，說不夠的話等他回來再算
      ，後來乙○○一直沒與我結算，我看老人家沒有飯吃，於心不忍，就繼續給他
      送飯，直到林萬成在九十年十一月十五日被送醫急救為止」、「（問：期間有
      無見到乙○○？）沒有」等語（見偵緝卷第五四頁），證人即臺中縣潭子鄉公
      所福仁村村幹事張宏業於偵查中證稱：伊經村長指示，曾三、四次探視林萬成
      ，被告均不在場，僅一次曾見林萬成與友人聊天，最後一次探視時，因其身體
      健康不佳，而通知一一九送醫，但聯繫不上被告云云（見偵緝卷第四一頁），
      證人即慈心基金會之鄭淑茹於偵查中證稱：該會居家服務人員於九十年十一月
      十五日第一次去探訪，發現林萬成病急，立即將林萬成送醫云云（見偵緝卷第
      五四頁），證人卓卉於偵查中證稱：自其訪視後至將林萬成送進慈恩養護中
      心期間，多次聯繫被告無著，均未見被告出面置理等語（見九十一年度偵字第
      一○二九七號卷第十四－十五頁），足證被告確實未依據法令提供維持林萬成
      生存所必要之扶助。
（六）至於被告於離家之時確僅交付一千元給經營自助餐之劉秀美，已據證人劉秀美
      於偵查中供述明確，而被告對於證人劉秀美所為之證言，亦表示無意見，嗣被
      告於本院辯稱：該一千元係由伊交由伊乾兄陳三義轉交劉秀美云云，被告無法
      查報陳三義之確實住址，以致無法傳訊，被告此部分之辯解不足採信，附此敘
      明。
（七）綜上所述，被告對於無自救力之直系血親尊親屬應扶助，主觀上應可預見若不
      為必要之扶助行為，將致其父之生命發生危險，客觀上卻消極不為，自離家至
      其父去世已有十個月之久，從未聞問，亦未留下聯絡電話及住處，被告所辯係
      出於疏失或不知情云云，不可採信。本件事證明確，被告前揭遺棄直系血親尊
      親屬之行為，足可認定，應予依法論科。
二、核被告所為，係犯刑法第二百九十五條、第二百九十四條第一項之遺棄直系血親
    尊親屬罪，應依法加重其刑至二分之一。原審對於被告予以論罪科刑，固非無見
    ，惟查原審漏引刑法第二百九十四條第一項，即有未合；又於理由欄內未敘明應
    依法加重其刑至二分之一，亦有未洽，被告上訴意旨認原審量刑過重，指摘原判
    決不當，雖無足取，然原判決既有上述可議之處，即屬無可維持，仍應由本院將
    原判決予以撤銷改判，爰參酌證人卓卉前開所撰擬之「台中縣政府社會工作員
    個案訪視處理建理表」內之「診斷建議」4.欄記載：當時在慈恩養護中心內之林
    萬成身體瘦弱，沈默寡言，且說話不清晰，對於半年來長子未曾探視及次子僅探
    視一次相當失望及無奈等文（見九十一年度偵字第一○二九七號卷第五頁），雖
    林萬成亦已無法再到庭陳述意見（因心肺衰竭，於九十一年七月三十一日，其
    死亡證明書影本見偵緝卷第二八頁），但人老而不能得有所養，於臨終前猶抱上
    述缺憾，著實令人悱惻不忍，審酌被告並無不能提供必要扶助之特殊事由，再考
    量其動機、犯罪之行為態樣、犯後態度等一切情狀，量處被告有期徒刑壹年。
三、據上論斷，應依刑事訴訟法第三百六十九條第一項前段、第三百六十四條、第二
    百九十九條第一項前段，刑法第二百九十五條、第二百九十四條第一項，判決如
    主文。
本案經檢察官甲○○到庭執行職務。
中      華      民      國    九十二     年      五       月    二十    日
                                  臺灣高等法院臺中分院刑事第九庭
                                        審判長法  官  陳  筱  珮
                                              法  官  趙  春  碧
                                              法  官  吳  重  政
右正本證明與原本無異。
如不服本判決應於收受送達後十日內向本院提出上訴書狀，其未敘述上訴之理由者並
得於提起上訴後十日內向本院補提理由書（均須按他造當事人之人數附繕本）。
                                              書記官  林  育  德
中      華      民      國    九十二     年      五       月   二十二   日
附錄：
刑法第二百九十四條第一項：
對於無自救力之人，依法令或契約應扶助、養育或保護而遺棄之，或不為其生存所必
要之扶助、養育或保護者，處六月以上五年以下有期徒刑。
刑法第二百九十五條：
對於直系血親尊親屬犯前條之罪者，加重其刑至二分之一。
                                                                        Ｆ


司法院資訊處製作；財團法人民間司法改革基金會備份。
